ACORDAO-COMPLETO-2491181

ACÓRDÃO 987/2022 ATA 16/2022 - PLENÁRIO

VISTOS, relatados e discutidos estes autos de Representação acerca de irregularidades relacionadas à aprovação de reajustes de tarifa básica de pedágio (TBP) na concessão da rodovia BR-101/ES/BA, administrada pela Eco101 Concessionária de Rodovias S/A, sob a responsabilidade da Agência Nacional de Transportes Terrestres (ANTT) ;
ACORDAM os Ministros do Tribunal de Contas da União, reunidos em Sessão do Plenário, diante das razões expostas pelo Relator, em:    
9.1. conhecer da Representação, nos termos do arts. 235 e 237 do Regimento Interno do TCU, para, no mérito, considerá-la procedente;
9.2. informar ao representante que a atuação da Agência Nacional de Transportes Terrestres sobre as irregularidades nos reajustes tarifários da concessão da BR-101/ES/BA é objeto de fiscalização pelo Tribunal de Contas da União nos processos de controle externo TC 010.482/2016-7 e TC Processo 012.831/2017-4 (rel. Min. Augusto Nardes) ;
9.3. apensar definitivamente os autos desta Representação ao TC Processo 010.482/20167, com fulcro nos arts. 36 e 40, inciso I, da Resolução TCU 259/2014; e
9.4. dar ciência deste Acórdão à Agência Nacional de Transportes Terrestres e ao representante, informando que o inteiro teor da deliberação pode ser consultado no endereço www.tcu.gov.br/acordaos.

Representação sobre supostas irregularidades relacionadas à aprovação de reajustes de tarifa básica de pedágio (TBP) na concessão da rodovia BR-101/ES/BA.

Agência Nacional de Transportes Terrestres.

3. Interessados/Responsáveis:
3.1. Interessados: Agência Nacional de Transportes Terrestres (04.898.488/0001-77); Eco101 Concessionaria de Rodovias S.A. (15.484.093/0001-44).

13.1. Ministros presentes: Ana Arraes (Presidente), Walton Alencar Rodrigues, Benjamin Zymler, Vital do Rêgo e Antonio Anastasia (Relator).
13.2. Ministros-Substitutos convocados: Augusto Sherman Cavalcanti e Marcos Bemquerer Costa.
13.3. Ministros-Substitutos presentes: André Luís de Carvalho e Weder de Oliveira.

ANTONIO ANASTASIA

Trata-se de Representação, formulada pelo Exmo. Senador Fabiano Contarato, em face de possíveis irregularidades relacionadas à aprovação de reajustes de tarifa básica de pedágio (TBP) na concessão da rodovia BR-101/ES/BA, administrada pela Eco101 Concessionária de Rodovias S.A. 
2.	Após exame técnico dos autos, a Secretaria de Fiscalização de Infraestrutura Rodoviária e de Aviação Civil (SeinfraRodoviaAviação) propôs, em instrução às peças 55 e 56, conhecer da representação, realizar determinações à Agência Nacional de Transportes Terrestres e arquivar o processo, in verbis: 
"INTRODUÇÃO
Trata-se de representação, com pedido de medida cautelar, formulada pelo Sen. Fabiano Contarato, noticiando supostas irregularidades relacionadas à aprovação de reajustes de tarifa básica de pedágio (TBP) na concessão da rodovia BR-101/ES/BA, administrada pela Eco101 Concessionária de Rodovias S/A, sob a responsabilidade da Agência Nacional de Transportes Terrestres (ANTT) .
ADMISSIBILIDADE
A representação foi conhecida pelo relator (peça 29, p. 6) .
HISTÓRICO
As alegações do representante podem ser assim resumidas (peça 29, p. 1-2) :
1.1. "a concessionária se comprometeu a duplicar cerca de metade do trecho concedido, cerca de 200 quilômetros", e que tal obrigação deveria ser executada até o término do quinto ano de concessão, ou seja, até 18/5/2018;
1.2. segundo veículos de imprensa, a concessionária teria entregue apenas 8% das obras de duplicação contratadas;
1.3. a concessionária teria requerido junto à ANTT "a revisão do cronograma de obras e investimentos, inclusive duplicação, em razão de alegada dificuldade na obtenção das licenças ambientais"; 
1.4. as tarifas de pedágio subiram em torno de 40% desde o início da cobrança de tarifa em todas as praças de pedágio;
1.5. "claro descumprimento do contrato de concessão", bem como "inobservância do dever fiscalizatório e regulatório por parte da Diretoria Colegiada da Agência Nacional de Transportes Terrestres", ressaltando-se que "a reincidência, por parte da concessionária, no descumprimento das obrigações contratuais, particularmente o flagrante atraso nas obras de duplicação, é causa de irregularidade que enseja a intervenção desta Corte de Contas";
1.6. descumprimento do art. 29, incisos I, II e VII, da Lei 8.987/1995, por parte da ANTT, e do art. 31 da mesma lei, pela concessionária, ressaltando que, segundo o art. 2º da Resolução-ANTT 675/2004: "serão consideradas nas revisões as repercussões decorrentes de inexecuções e postergações de obras e serviços previstos no Programa de Exploração da Rodovia - PER";
1.7. nos termos do art. 37, inciso XXI, e do art. 175, inciso IV, da Constituição Federal, devem ser garantidas as condições efetivas da proposta, bem como a prestação de serviço adequado aos usuários, convergindo no mesmo sentido os seguintes dispositivos legais: art. 58, §2º, e art. 65 da Lei 8.666/1993, bem como os arts.  9º, 10, 18 e 23 da Lei nº 8.987/1995, e art. 35 da Lei nº 9.074/1995;
1.8. "evidente risco de prejuízo a milhares de usuários da rodovia federal concedida, bem como de enriquecimento sem causa da concessionária", pois o marco contratual para vigência do próximo reajuste tarifário seria 18 de maio de 2019;
1.9. última revisão contratual teria ocorrido em junho de 2018, não havendo razoabilidade na concessão de novo reajuste em maio de 2019, ou seja, em período inferior a um ano.
Com base nessas alegações, o representante requereu a adoção de medida cautelar para a suspensão do "ato de deliberação da Direção Geral da ANTT que autorizou o reajuste que vigorará a partir de 18 de maio de 2019" e, no mérito, que o TCU determine à ANTT a adoção de providências quanto ao atraso da concessionária na execução das obras previstas no PER, no prazo de 180 dias (peça 3, p. 10-11) .
A instrução anterior (peça 27) , datada de 11/6/2019, assinalou que não havia elementos suficientes para demonstrar o fumus boni iuris, pois, de acordo com os cálculos existentes até aquele momento, haveria a necessidade de uma redução da tarifa de pedágio em 11%, diferente das preocupações trazidas pelo representante. Além disso, concluiu pela ausência do periculum in mora, vislumbrando-se, ainda, o periculum in mora reverso.
A par da conclusão pela negativa ao requerimento de medida cautelar, foram apresentadas outras considerações e análises que tornaram necessárias diligências e oitivas para saneamento do processo quanto aos processos de avaliação das obrigações previstas no contrato de concessão, de revisão tarifária no ano de 2019 e de revisão quinquenal (peça 27) .
No mais essencial, o relator anuiu às conclusões e às propostas desta unidade técnica. Eis os termos das oitivas e das diligências determinadas (peça 29) :
c) nos termos do art. 250, inciso V , do RITCU, determinar a oitiva da Agência Nacional de Transportes Terrestres (ANTT) e da ECO101 Concessionária de Rodovias S.A., para que, no prazo de 15 (quinze) dias, a contar da ciência, apresentem os esclarecimentos que julgarem pertinentes em relação às questões suscitadas na presente representação, especialmente sobre:
	- ANTT e ECO101:
c.1) prestação de serviço inadequado e não cumprimento das cláusulas contratuais da concessão referente ao trecho da rodovia BR-101/ES/BA, pela ECO101 Concessionária de Rodovias S.A., em desacordo com o art. 31, incisos I e IV, da Lei 8.987/1995;
	- ANTT:
c.2) ausência de providências efetivas para exigir da ECO101 Concessionária de Rodovias S.A. a realização dos investimentos atrasados vinculados ao contrato de concessão referente ao trecho da rodovia BR-101/ES/BA, em desacordo com atribuição prevista no art. 29, inciso VI, da Lei 8.987/1995;
d) determinar a realização de diligência à ANTT para que encaminhe a este Tribunal, no prazo de 15 (quinze) dias, a contar da ciência, as seguintes informações e documentos relativos ao contrato de concessão do trecho rodoviário da BR-101/ES/BA, firmado com a ECO101 Concessionária de Rodovias S.A.:
d.1) cópia eletrônica das planilhas que fundamentam os cálculos dos impactos tarifários referentes à revisão da tarifa no ano 2019, com esclarecimentos sobre:
d.1.1) sua aderência ao disposto no subitem 9.3.8 do Acórdão 1447/2018-TCU-Plenário (relator: Ministro Augusto Nardes) ;
d.1.2) os efeitos do descumprimento de metas contratuais previstas no 6º ano de concessão sobre essa tarifa;
d.1.3) a base de incidência do desconto de reequilíbrio, nos termos definidos no contrato de concessão;
d.2) cópia eletrônica dos processos administrativos relacionados à eventual revisão quinquenal;
Realizadas as comunicações processuais, a ANTT (peça 46) e a Eco101 (peça 47) apresentaram suas manifestações.
A título de racionalização administrativa e economia processual, foi realizada diligência eletrônica junto à ANTT a fim de atualizar as informações constantes no processo, tendo a autarquia enviado sua resposta em 22/4/2021 (peça 50) .
EXAME TÉCNICO
I. Manifestações apresentadas
I.a. ANTT (peças 46 e 50) :
No que tange à oitiva (item "c" do despacho de 19/6/2019) , informou-se que a avaliação das obrigações previstas no contrato de concessão foi realizada no parecer 338/2019-GEFIR/SUINF/DIR, "cujo teor reiteramos" (peça 50, p. 6) .
Com relação ao processo de revisão tarifária de 2019 (item "d.1") , informou-se que:
1.10. foi interposto pedido de reexame em relação ao Acórdão 1447/2018-TCU-Plenário, sendo que o exame de admissibilidade por parte da Serur propôs a suspensão dos efeitos do item 9.3.8, dentre outros, o que foi confirmado pelo relator do processo (peça 46, p. 9) ;
1.11. a respeito dos efeitos do descumprimento de metas contratuais previstas no 6° ano de concessão sobre a TBP, o impacto das inexecuções do 6º ano de concessão foi uma redução da TBP de cerca de 4,11%. Adicionalmente, foi proposta a aplicação do desconto de reequilíbrio referente à parcela de obras de ampliação de capacidade condicionadas ao volume de tráfego não executadas no 6º ano de concessão, no valor de 0,2624% (peça 46, p. 9) ;
1.12. quanto à base de incidência do desconto de reequilíbrio, decidiu-se que sua aplicação incide apenas sobre a tarifa referente ao fluxo de caixa original, nos termos do voto 70/2019-DDB (peça 50, p. 6) .
Referentemente à revisão quinquenal (item "d.2") , informou-se que o processo 50501.307517/2018-91 segue em andamento após a publicação da Resolução-ANTT 5.859/2019, que dispõe sobre o procedimento de inclusão, exclusão, alteração e reprogramação de obras e serviços previstos no PER, no âmbito das revisões quinquenais das concessões de rodovias federais reguladas pela Agência (peça 50, p. 6) .
I.b. Eco101 (peça 47) :
A manifestação apresentada pela concessionária foi estruturada em dois tópicos: 1) esclarecimentos sobre os processos de revisão tarifária; e 2) eventos que impactaram a execução do contrato.
No tocante ao processo de revisão tarifária, alegou-se que: 1) a disciplina contratual dos procedimentos de reajuste e revisão tarifária do contrato de concessão foram avaliados e aprovados pelo TCU previamente à aprovação da licitação no âmbito do acompanhamento da desestatização por meio do Acórdão 2573/2012-TCU-Plenário (rel. Min. Raimundo Carreiro) , que aprovou o 2°, o 3° e o 4° estágios da concessão; 2) não houve ganhos indevidos decorrentes dos processos de revisão da tarifa básica de pedágio; 3) os procedimentos de revisão foram conduzidos com extrema transparência pela ANTT; e 4) com relação ao processo de revisão objeto deste processo, o decréscimo na tarifa não acarretou nenhum ganho à concessionária, senão o contrário, pois a redução no valor da tarifa contribui com as dificuldades financeiras vivenciadas (peça 47, p. 4-12) .
No que concerne à execução contratual, alegou-se que: 1) eventos extraordinários, alheios à atuação da concessionária e não inseridos dentre os riscos à ela alocados no âmbito da concessão, impactaram sobremaneira a continuidade da execução contratual; 2) no âmbito da ANTT, encontra-se em curso procedimento de revisão quinquenal do contrato de concessão a fim de avaliar, dentre outros fatores, proposta de revisão do cronograma de execução de obras do PER; 3) no âmbito do TCU, além do TC Processo 010.482/2016-4, também há o TC Processo 012.831/2017-7, que cuida dos efeitos da chamada "Lei dos Caminhoneiros" com impacto sobre os processos de revisão tarifária do contrato de concessão; 4) a realidade da execução contratual é diametralmente distinta daquela em que ocorreu a realização do certame, de modo que a execução do contrato tem se mostrado desafiadora à concessionária; e 5) a atuação do TCU deveria voltar-se às razões de existência da concessão, como meio de promoção à melhor prestação do serviço ao usuário, bem como a absoluta aderência à realidade fático, econômica e social que o país se encontra (peça 47, p. 12-15) .
II. Análise
Inicialmente, vale esclarecer que o TC Processo 010.482/2016-4, no bojo do qual foi exarado o Acórdão 1447/2018-TCU-Plenário (rel. Min. Augusto Nardes) , trata de solicitação do Congresso Nacional decorrente de pedido de fiscalização na ANTT para examinar a conformidade do contrato de concessão a cargo da Eco101, especialmente quanto ao atraso na execução dos investimentos previstos, abrangendo até a 5ª revisão ordinária.
Já o presente TC Processo 010.125/2019-1 refere-se aos processos de avaliação das obrigações previstas no contrato de concessão (item "c" do despacho de 19/6/2019) , de revisão tarifária do 6º ano de concessão (item "d.1") e de revisão quinquenal (item "d.2") .
II.a. Avaliação das obrigações contratuais (processo 50500.321627/2019-57) 
O processo 50500.321627/2019-57 foi iniciado em 7/5/2019 com o objetivo de verificar a situação das obrigações do contrato de concessão da Eco101, com especial atenção para as infrações com possível enquadramento no art. 38, § 1º, da Lei 8.987/1995.
Em uma primeira avaliação, foi emitido o parecer 338/2019-GEFIR/SUINF/DIR (peça 50, p. 14-19) , de 2/7/2019, apresentando a seguinte conclusão:
Diante do exposto, considerando a análise apresentada no presente Parecer, pode-se concluir que o desempenho da Concessionária ECO101 encontra-se inadequado em relação às suas obrigações contratuais conforme os padrões exigidos pelo contrato e PER, devido ao elevado número de penalidades, que representa o descumprimento de cláusulas contratuais, bem como da inexpressiva execução das obrigações de investimento e do não atendimento aos parâmetros de desempenho mínimos dos elementos da rodovia, que comprometem o serviço prestado ao usuário, tendo-se, portanto, fatos indicativos para a abertura do processo de caducidade.
A conclusão do supracitado parecer foi posteriormente confirmada pelo parecer 615/2019-GEFIR/SUINF/DIR, de 22/10/2019.
Contudo, numa mudança de postura, o relatório à diretoria 68/2020-SUINF, de 18/2/2020, decidiu pelo arquivamento do procedimento preparatório de caducidade. Eis a proposição final apresentada (peça 51) :
Após apreciação dos autos do processo, esta Superintendência conclui que os serviços, em parte, estão sendo prestados de forma inadequada, pois observa-se com atrasos de algumas obras e baixos níveis de atendimento de parâmetros de alguns serviços de recuperação em alguns segmentos da rodovia, todavia, ficou evidenciado que a Eco101 está envidando esforços para retomar as obras de ampliação da capacidade e melhorias e recuperar o sistema rodoviário, em especial, o pavimento.
Ademais, mister ressaltar que a Concessionária foi convincente em suas justificativas, ficando caracterizado que muitas das falhas e transgressões contratuais detectadas não ocorreram por sua exclusiva responsabilidade, mas sim por conta das demoras dos processos de licenciamento ambiental, emissão de DUP e processos judiciais de remição da faixa de domínio, além de atrasos de obras do DNIT e divergência na contagem de tráfego de subtrecho homogêneo para fins de verificação do gatilho das obras condicionadas ao volume de tráfego.
Nesta vertente, é dever desta Agência avaliar as consequências de seus atos, conforme preconiza o art. 20, da Decreto-Lei nº 4.657 (Lei de Introdução às Normas do Direito Brasileiro - LINDB) [6], de 4 de dezembro de 1942, pois a instauração de processo sancionador de caducidade, s.m.j., criará dificuldades à Concessionária na manutenção de seguros e garantias, bem como na consignação de financiamentos para cumprimento de suas obrigações, ou seja, vislumbra-se que tal ação terá como possível consequência efeitos danosos à realização dos investimentos pela Eco101. O processo sancionador, no caso concreto, poderá ser visto pelo mercado e sociedade de forma negativa, no momento que a Agência Reguladora não permite a regularização de inconformidades de Contratos em que as Concessionárias estejam demonstrando sinais de boa saúde e esforços para cumprimento das metas.
Portanto, tendo em vista que a Eco101 demonstrou que está retomando os investimentos previstos no PER, e considerando os princípios que regem a Administração Pública, esculpidos, em especial, no art. 2º, caput, da Lei nº 9.784/1999[7], sobretudo, da finalidade, motivação, razoabilidade, proporcionalidade, interesse público, e aos critérios dos processos administrativos da boa-fé e da adequação entre meios e fins, preconizados no art. 2º, incisos IV e VI, da Lei nº 9.784/1999[8], e considerando a conveniência e oportunidade para o caso em tela, esta Superintendência decide pelo arquivamento do presente processo administrativo (procedimento preparatório de caducidade) , nos termos do art. 19, inciso I, do Regulamento Anexo à Resolução ANTT nº 5.083/2016[9].
Por derradeiro, em respeito ao inciso I, art. 19, do Regulamento Anexo à Resolução ANTT nº 5.083/2016[10], encaminha-se os autos para conhecimento da Diretoria sobre a decisão desta Superintendência de arquivamento do processo administrativo em epígrafe.
Posteriormente, em mais uma mudança de rumo, em vez de arquivar o processo, o despacho SEI 4236871-SUROD, de 8/10/2020, solicitou manifestação atualizada das áreas técnicas sobre a avaliação das obrigações previstas no contrato de concessão (peça 52) .
Ato contínuo, decidiu-se pelo envio do ofício 23.025/2020-SUROD à concessionária solicitando "a apresentação de proposta para a correção das falhas e transgressões contratuais apontadas" (peça 53) , cuja resposta foi apresentada em 10/2/2021 (SEI 5313261) , no âmbito do processo 50500.012305/2021-34, anexado ao processo 50500.321627/2019-57, não tendo a ANTT efetuado nenhuma avaliação desde então.
Neste ponto, releva registrar a existência do TC Processo 010.222/2019-7 (rel. Min. Raimundo Carreiro) , que trata de auditoria com o objetivo avaliar a conformidade dos atos administrativos relacionados à inadimplência, renegociação e relicitação de contratos de concessões de rodovias federais.
Em 10/4/2020 foi emitido relatório final da fiscalização efetuada por esta unidade técnica, que, dentre várias questões, abordou o uso dos mecanismos de enforcement à disposição da ANTT para a escorreita execução dos contratos de concessão. Eis as conclusões a respeito desse assunto:
815. Sobre a segunda questão de auditoria: "Q.2 A ANTT possui e usa mecanismos para fazer cumprir os contratos de concessão (mecanismos de enforcement) ?" constatou-se uma gestão deficiente dos contratos de concessão rodoviária, uma vez que não utiliza as medidas de enforcement de forma adequada (A.2) , em que pese inadimplência contratual observada nos objetos analisados. (...) 
828. Neste cenário, de falência generalizada dos principais mecanismos capazes de coibir as inexecuções contratuais (inclusive multas e reequilíbrio econômico-financeiro) , cabe avançar em frentes que ainda não foram exploradas pela ANTT (execução da garantia de contrato, atuação junto ao financiador público e caducidade) , sem prejuízo de atacar os problemas que levaram à inaplicabilidade, na prática, dos demais mecanismos.
829. No que se refere às garantias contratuais, constatou-se inicialmente uma inadequação da apólice de seguros apresentada pela concessionária MSVia, em desacordo com os termos contratuais. No entanto, o cerne do achado remete à inércia da ANTT em se valer desse importante instrumento de enforcement para fazer cumprir o contrato de concessão. Em outras palavras, verificou-se que, de forma reiterada, a ANTT se abstém de acionar a garantia contratual, mesmo nos casos de cobertura da apólice, como a não realização de investimentos, o não atendimento de parâmetros de desempenho, e a devolução de bens reversíveis de maneira inadequada.
830. Por conseguinte, diante dessa conduta observada, em diversos casos houve a prescrição da pretensão da ANTT contra as seguradoras diante de eventos segurados ocorridos nos primeiros anos de concessão, uma vez que já passou mais de um ano da ciência do fato gerador pela agência.
831. Ressalte-se, por fim, que restou demonstrado que há a necessidade de a agência contar com uma solução de TI para controlar e dar transparência a todas obrigações contratadas, de modo a efetuar a apuração da inadimplência contratual de forma transparente, informando aos diversos atores (órgãos de controles, financiadores, seguradoras e aos usuários) , de forma a minimizar assimetria de informação, dando condições, inclusive, para que todas as áreas da agência possuam a mesma informação, ao mesmo tempo, de forma a tomarem providência de forma tempestiva, incluída aí o acionamento das garantias.
832. Ao analisar os processos administrativos de penalidade, constatou-se que esta medida para fazer cumprir o contrato não tem se mostrado efetiva, sobrecarregando a atuação da ANTT na instrução de inúmeros processos que não trazem resultados aos usuários do serviço público, mas apenas a aplicação de escassas multas às concessionárias. 
833. Entre os pontos destacados tem-se: ausência de solução de TI, complexidade da matéria, criação de resolução que enfraquece os termos contratuais (diminui a penalidade e aumenta o tempo processual) , não conclusão, pela Agência, do ciclo do processo de penalidade (poucas penalidades possuem decisão de mérito) , identificação de situação que seria passível declaração de inidoneidade pela Lei e que na resolução consta como penalidade menor e, por fim, não utilização, pela Agência, de penalidades mais severas tais como caducidade e/ou inidoneidade.
834. Além do mais, concluiu-se que há uma falta de transparência nos processos de aplicação de penalidade (imposta pela Lei 10.233/2001) , provocando uma assimetria de informação entre os atores da concessão, afetando, inclusive o financiador que não possui esse importante dado para avaliar o risco envolvido na operação. Isto ganha destaque se observarmos que estes projetos podem ser financiados por pessoa física quando da aquisição de debêntures emitidas pela concessionária e essas debêntures podem ser emitidas ao longo do projeto (e não somente na captação inicial de recursos) .
835. Outro mecanismo de enforcement considerado foi a participação do financiador público do projeto, o BNDES, haja vista a existência de cláusulas no financiamento que versam sobre o adimplemento financeiro e o adimplemento não financeiro (cumprimento do contrato de concessão) . Desse modo, para os casos de inadimplemento das obrigações assumidas pela beneficiária (concessionária) , o BNDES pode decretar o vencimento antecipado do contrato ou ainda, considerar vencidos antecipadamente todos os contratos celebrados com a beneficiária (cross default) .
836. Concluiu-se que existe uma falta de clareza sobre quais serviços o BDNES está efetivamente apoiando, isto porque não há uma correlação entre os serviços/obras (e seu detalhamento) constantes no PER versus o contrato de financiamento. 
837. Foi reportado, também, que o BNDES, ao longo da execução contratual, aceitou retirar o apoio aos subcréditos que seriam mais fáceis de serem averiguados por sua equipe (construção de passarelas e trevos) transferindo-os para subcréditos relacionados à recuperação da rodovia, o qual é mais difícil de ser questionado e acompanhado pelo BNDES, pois depende de um acompanhamento mais frequente e especializado. 
838. Verificou-se ainda que, apesar dos relevantes e frequentes inadimplementos contratuais nos objetos fiscalizados, os relatórios de acompanhamento realizados pelo BNDES sempre indicavam que a concessionária financiada estava "adimplente" com suas obrigações, o que era corroborado pela ANTT por meio de ofícios trocados entre as duas instituições. 
839. Nesse aspecto, por exemplo, constatou-se que um ofício de apenas três páginas elaborado por um servidor da ANTT, flexibilizou a obrigação contratual de duplicação de mais de 400 km da BR-116/BA, sem que houvesse aprovação desta alteração contratual pela Colegiada da ANTT, por considerar o investimento "inexequível".
840. Dessa forma, verificou-se que a Agência não tem comunicado ao BNDES as sucessivas inadimplências das concessionárias, fragilizando a possibilidade de o Banco implementar as medidas de enforcement adequadas.
O encaminhamento do relatório final de auditoria propôs uma série de medidas para correção das irregularidades verificadas, incluindo audiências, determinações e recomendações (TC Processo 010.222/2019-7, peça 352, p. 153-157) . Atualmente, o processo encontra-se aguardando pronunciamento do relator, não contando ainda com decisão monocrática ou deliberação colegiada.
Noutra vertente, o Acórdão 2644/2019-TCU-Plenário (rel. Min. Bruno Dantas)  cuidou de representação acerca de indícios de irregularidades relacionados à gestão do contrato de concessão da BR-163/MT, a cargo da Concessionária Rota do Oeste S/A (CRO) . Ao fim da fase instrutória, o dirigente da 4ª Diretoria desta unidade técnica teceu as seguintes considerações, retratada no relatório da deliberação:
25. Por fim, consigno que a baixa efetividade do programa de concessões foi examinada em recente auditoria operacional (TC Processo 012.624/2017-9) . Os números são alarmantes e a concessão da BR-163-MT contribui bastante para os resultados apresentados. Chamou a atenção o rol de obras contratadas em concessões de rodovias que, até o momento, deixaram de ser realizadas pelas concessionárias. O montante total dessas obras alcança R$ 20 bilhões, cujos benefícios deixaram de ser entregues à União e à sociedade.
26. Sobre o tema, importante consignar o entendimento desta Subunidade de que a retomada da eficiência e eficácia do programa de concessões somente será possível a partir de um esforço conjunto dos atores do setor, essencialmente, o ministério supervisor, a agência reguladora e as concessionárias, de forma a se concretizar, de fato, uma parceria público-privada.
27. Ao ministério, necessário se torna estruturar e monitorar o programa de concessões, conforme indicado no achado de auditoria operacional do processo supracitado, cobrando da ANTT os resultados esperados. À agência reguladora, é necessária uma revisão do seu papel, sua missão institucional, seus valores e objetivos estratégicos. Na mesma seara, é urgente a revisão de seus processos de trabalho, de forma a torna-los mais eficientes e efetivos, priorizando não apenas as demandas das concessionárias, mas sim, dando a mesma atenção aos usuários das rodovias.
28. Às concessionárias, cabe priorizar o cumprimento dos contratos de concessão, bem como rever suas condutas, as quais tem levado a uma 'autofagia' do seu próprio negócio. São notórios os danos ao patrimônio da União que têm sido constatados pelo Ministério Público Federal nas concessão de rodovias federais delegadas ao estado do Paraná (...) .
29. Os fatos narrados pelo MPF, no que compete à esfera administrativa, também remetem a irregularidades relacionadas com atrasos e supressões de obras, aumentos indevidos de tarifas de pedágios e termos aditivos contratuais indevidos.
30. Além disso, não são poucos os casos de condutas irregulares das concessionárias em rodovias administradas pela União que são abordados em fiscalizações recentes do TCU. Como exemplo, citam-se o TC Processo 021.195/2017-0, onde se apuram indícios de fraudes na definição das tarifas de pedágio da BR-290/RS, bem como fraudes em relatórios de monitoração da qualidade da rodovia. Na mesma seara, o TC Processo 010.680/2018-7, onde se apuram indícios de fraudes em pedidos de inclusão de obras no contrato de concessão da BR-116/324/BA. Ainda, o TC Processo 034.431/2018-7, onde se apuram indícios de fraudes nos estudos de viabilidade da concessão das rodovias BR-101/290/386/448/RS. Por fim, o TC Processo 010.370/2016-1, onde se apuram indícios de fraudes na prestação de contas das obras de ampliação de capacidade da BR-290/RS.
31. Em conclusão, tais fatos denotam a necessidade de reflexão e posterior atuação desses atores, para que, de fato, as concessões de rodovias à iniciativa privada representem uma ferramenta de melhoria da infraestrutura nacional, de forma a propiciar ganhos efetivos à União, aos usuários e às empresas. [relatório do Acórdão 2644/2019-TCU-Plenário]
Na fase decisória, o relator assinalou estar de acordo, no essencial, com as conclusões desta unidade técnica, consignando em seu voto que:
Portanto, diante de um quadro generalizado de inexecução contratual, não resta dúvida que este Tribunal deve determinar à ANTT a imediata retomada do curso natural do processo de fiscalização de descumprimento contratual, o que poderá ensejar a aplicação de penalidades diversas e, até mesmo, a decretação de caducidade da concessão. (...) 
Em paralelo, a ANTT também deve adotar as medidas de sua competência para apurar os prejuízos decorrentes da inexecução contratual e, se for o caso, executar as garantias de fiel cumprimento das obrigações contratuais, também mediante decisão fundamentada. Em diversas outras oportunidades este Tribunal expediu determinação aos órgãos jurisdicionados a fim de que adotassem as medidas de apuração de dano e/ou a execução das garantias (v.g. Acórdãos 46/2012, 1.612/2013, 2.290/2013, 538/2015, 666/2015 e 2.212/2018, do Plenário, e 4.935/2013 e 917/2019, da Primeira Câmara) .
O que é inadmissível é manter esse quadro de inação, de baixo enforcement regulatório, no qual os custos com a manutenção de garantias são repassados aos usuários, servindo tal instrumento, na perspectiva da Agência e das companhias seguradoras, tão somente de formalidade contratual. [voto do Acórdão 2644/2019-TCU-Plenário]
Enfim, vale mencionar os Acórdãos 2.975/2020 (rel. Min. Walton Alencar Rodrigues) e 2.605/2020 (rel. Min. Augusto Nardes) , ambos do Plenário, nos quais houve determinação à ANTT para informar quais medidas estariam pendentes para a conclusão do procedimento preparatório de caducidade, apresentando cronograma detalhado das ações aptas a resultar em deliberação conclusiva do correspondente processo administrativo.
No presente caso, embora o processo 50500.321627/2019-57 ainda esteja em curso, verifica-se haver indícios de que a Eco101 apresenta baixa performance no adimplemento das obrigações contratuais, mas que, contudo, a ANTT não efetua as medidas que estão ao seu alcance para reverter esse quadro, razão pela qual entende-se que a Agência deve avançar nas medidas de enforcement que estão ao seu alcance.
Portanto, à luz dos supracitados trabalhos e precedentes, entende-se cabível determinar à ANTT que:
1.13. informe ao Tribunal quais medidas estão pendentes para a conclusão do procedimento preparatório de caducidade, apresentando cronograma detalhado das ações que resultarão em deliberação conclusiva do correspondente processo administrativo;
1.14. instaure processo administrativo para iniciar os procedimentos de execução da garantia de execução do contrato;
1.15. instaure processo administrativo para realizar o levantamento dos serviços efetivamente executados pela concessionária até o quinto ano de concessão, data de término dos serviços de restauração, enviando ao Banco Nacional de Desenvolvimento Econômico e Social (BNDES) os resultados do levantamento realizado, a fim de viabilizar o acompanhamento do projeto nos termos do correspondente contrato de financiamento.
II.b. Revisão tarifária do 6º ano (processos 50501.320243/2018-26 e 50501.365188/2018-01) 
As questões apontadas na instrução anterior relativamente à revisão de 2019 foram abordadas no voto 70/2019-DDB (peça 50, p. 8-13) , o qual fundamentou a Deliberação-ANTT 922/2019, que aprovou as revisões e o reajuste de 2019 para a concessão, bem como a alteração da TBP.
Conforme consta no supracitado voto, os efeitos da 6ª revisão ordinária nos fluxos de caixa original e marginais alteraram a TBP vigente de R$ 0,03590 para R$ 0,03328, representando um decréscimo de -7,31%. O efeito final da 7ª revisão extraordinária alterou a TBP referente à 6ª revisão ordinária de R$ 0,03328 para R$ 0,03383, aumentando em 1,55%. O efeito combinado da 6ª revisão ordinária e da 7ª revisão extraordinária alterou a TBP vigente de R$ 0,03590 para R$ 0,03383, diminuindo em -5,77%.
Já o processo de reajuste considerou o quociente do IPCA entre os meses de novembro/2008 (2.884,78) e março/2019 (5.177,47) . Assim, o índice de reajuste tarifário foi de 1,79475. Após a aplicação do fator X (0,25%) , obteve-se o reajuste de 1,79027, representando um reajuste final de 4,31%. Assim, a TBP reajustada foi de 0,06162 para 0,06057, sofrendo um decréscimo de -1,70%.
A seu turno, o percentual total de desconto de reequilíbrio aplicado sobre a TBP foi de 10,9524%. Desse total, 0,02624% foi referente às obras de ampliação de capacidade condicionadas ao volume de tráfego (1ª etapa do desconto de reequilíbrio) do 6º ano concessão, e 10,6900% foi referente a parâmetros de desempenho (2ª etapa do desconto de reequilíbrio do 5º ano concessão) . Conforme Resolução-ANTT 5.850/2019, o desconto de reequilíbrio foi aplicado apenas sobre a TBP do fluxo de caixa original, resultando na alteração da TBP quilométrica reajustada com DR de R$ 0,06057 para R$ 0,05417, equivalente a um decréscimo final de -11,72%.
Ou seja, decidiu-se que, na revisão, o cálculo tarifário foi ajustado considerando a aplicação do desconto de reequilíbrio apenas sobre a TBP do fluxo de caixa original, com base no art. 4º da Resolução-ANTT 5.850/2019, c/c despacho 10.737/2019 e parecer 959/2019, ambos da PF/ANTT/PGF/AGU.
Relativamente à aderência da revisão ao disposto no item 9.3.8 do Acórdão 1447/2018-TCU-Plenário, consta no voto 70/2019-DDB que tal deliberação não foi considerada nos efeitos da revisão efetuada, haja vista não existir decisão terminativa do TCU sobre o assunto.
De fato, verifica-se que o relator do processo considerou os pedidos de reexame admissíveis "na forma proposta pela Unidade Técnica" (TC Processo 010.482/2016-4, peça 178) , cujo exame de admissibilidade por parte da Serur propôs a suspensão dos efeitos do item 9.3.8, dentre outros (TC Processo 010.482/2016-4, peças 173-175) . Após exame de mérito dos recursos (4/12/2019) e manifestação do MP/TCU (6/4/2020) , o processo encontra-se aguardando pronunciamento do relator do recurso (Min. Raimundo Carreiro) para posterior apreciação pelo Plenário. Assim, forçoso reconhecer que não é exigível a aderência da revisão tarifária de 2019 à precitada deliberação.
Nessa conformidade, entende-se que as questões apontadas na instrução anterior a respeito da revisão de 2019 foram adequadamente tratadas no voto 70/2019-DDB, não havendo nada a reparar no momento.
II.c. Revisão quinquenal (processo 50501.307517/2018-91) 
No que concerne à revisão quinquenal, a Agência informou apenas que o processo 50501.307517/2018-91 referente à Eco101 segue em andamento após publicação da Resolução-ANTT 5.859/2019 (peça 50, p. 6) .
Quanto a isso, verifica-se uma excessiva mora na condução do processo de revisão quinquenal da concessão, cujo contrato foi assinado em 17/4/2013. Tal mora tem sido observada nos meios acadêmicos e jurídicos. Por exemplo, o estudo "Concessões rodoviárias - experiência internacional e recomendações para o Brasil" (Cláudio Frischtak et al., 2018) , destacou que "após dez anos da assinatura dos contratos da segunda etapa, a ANTT ainda não concluiu nenhum processo de revisão quinquenal".
Em caso específico relacionado a outra concessão (BR-116/BA, sob gestão da ViaBahia) , foi veiculada matéria noticiando ter o poder judiciário (Tribunal Regional de 1ª Região - TRF1) reconhecido que a mora da ANTT para concluir o processo de revisão quinquenal constituiria fonte de distorções obrigacionais, de modo que, com a ausência da revisão periódica, o modelo passaria a operar de forma descompassada com as reais expectativas e necessidades do sistema rodoviário concedido, comprometendo a sobrevivência da concessionária e a qualidade dos serviços oferecidos aos usuários das rodovias (peça 54) .
De fato, compulsando o sítio da ANTT, verificou-se a existência de documento técnico atinente àquela concessão (nota 4.509/2019-GEFIR/SUINF/DIR) fazendo alusão a uma decisão proferida pelo TRF1 no âmbito do agravo de instrumento 1003068-43.2018.4.01.3400, da qual foi destacado o seguinte trecho: "No caso presente, o contrato de concessão referido, embora firmado em 03/09/2009, portanto há mais de dez anos, ainda não mereceu sequer a primeira revisão quinquenal. A ausência de análise da Revisão Quinquenal pode trazer graves danos à agravante. Nesse período, a dinâmica da economia impões alterações ao contexto inicial em que fora firmado o contrato. A ausência de ajustes pode levar a distorções nas referências econômicas que viabilizaram a concessão, em razão da falta de sincronia entre regulamentação e realidade. Como argumenta a empresa, essa distorção contratual advinda da não revisão pode levar ao seu colapso econômico ou mesmo a caducidade do contrato". Em consulta ao sítio do TRF1, não foi possível encontrar o referido processo.
Imprescindível registrar que a constatação de que há mora da Agência para concluir o processo de revisão quinquenal não implica em dizer que há necessidade de (re) equilíbrio contratual por conta disso, o que deverá ser devidamente analisado no momento oportuno.
Assim, tal qual proposto para o procedimento preparatório de caducidade, entende-se cabível determinar à ANTT que informe ao Tribunal quais as medidas que estão pendentes para a conclusão da revisão quinquenal da Eco101, apresentando cronograma detalhado das ações que resultarão em deliberação conclusiva do correspondente processo administrativo.
II.d. Desfecho
De acordo com a análise empreendida, verifica-se que os fatos examinados nesta representação ensejam as determinações propostas nas seções II.a e II.c desta instrução. Tal situação conduz à procedência parcial da presente representação e ao seu arquivamento.
CONCLUSÃO
Trata-se de representação a respeito de supostas irregularidades relacionadas à aprovação de reajustes de TBP na concessão da rodovia BR-101/ES/BA, administrada pela Eco101 (parágrafo 1) .
Em primeira instrução, foi proposta a não adoção de medida cautelar e a realização de diligências e oitivas para o saneamento do processo, tendo o relator anuído, no mais essencial, às conclusões e às propostas desta unidade (parágrafos 3-9) .
Com relação ao processo de avaliação das obrigações contratuais, verificou-se que, embora o processo 50500.321627/2019-57 ainda esteja em curso, há indícios de que a Eco101 apresenta baixa performance no adimplemento das obrigações contratuais, mas que, contudo, a ANTT não efetua as medidas que estão ao seu alcance para reverter esse quadro, razão pela qual entende-se que a Agência deve avançar nas medidas de enforcement que estão ao seu alcance (parágrafos 18-31) .
A respeito do processo de revisão tarifária de 2019, as questões apontadas na instrução anterior foram adequadamente tratadas no voto 70/2019-DDB, não havendo nada a reparar no momento (parágrafos 32-39) .
No tocante à revisão quinquenal da concessão, o processo 50501.307517/2018-91 "segue em andamento", configurando uma excessiva mora na condução da revisão quinquenal, razão pela qual entende-se cabível determinar à ANTT que informe quais as medidas que estão pendentes para a conclusão do correspondente processo administrativo (parágrafos 40-45) .
Tal situação conduz à procedência parcial da representação e ao seu arquivamento (parágrafo 46) .
PROPOSTA DE ENCAMINHAMENTO
Ante o exposto, submetem-se os autos à consideração superior, propondo:
1.16. conhecer da presente representação, satisfeitos os requisitos de admissibilidade previstos nos arts. 235 e 237, inciso III, do Regimento Interno deste Tribunal, e no art. 103, § 1º da Resolução-TCU 259/2014, para, no mérito, considerá-la parcialmente procedente;
1.17. com fulcro no art. 43, inciso I, da Lei 8.443/1992, c/c art. 250, inciso II, do Regimento Interno do TCU, determinar à Agência Nacional de Transportes Terrestres que, no prazo de 15 (quinze) dias, no tocante ao contrato de concessão da rodovia BR-101/ES/BA, sob gestão da Eco101 Concessionária de Rodovias S/A:
1.17.1. informe ao Tribunal quais as medidas que estão pendentes para a conclusão do procedimento preparatório de caducidade, apresentando cronograma detalhado das ações que resultarão em deliberação conclusiva do correspondente processo administrativo;
1.17.2. instaure processo administrativo para iniciar os procedimentos de execução da garantia de execução do contrato;
1.17.3. instaure processo administrativo para realizar o levantamento dos serviços efetivamente executados pela concessionária até o quinto ano de concessão, data de término dos serviços de restauração, enviando ao Banco Nacional de Desenvolvimento Econômico e Social os resultados do levantamento realizado, a fim de viabilizar o acompanhamento do projeto nos termos do correspondente contrato de financiamento;
1.17.4. informe ao Tribunal quais as medidas que estão pendentes para a conclusão do processo de revisão quinquenal, apresentando cronograma detalhado das ações que resultarão em deliberação conclusiva do correspondente processo administrativo;
1.18. dar ciência do acórdão que vier a ser proferido à unidade jurisdicionada, à empresa interessada, ao representante e ao Banco Nacional de Desenvolvimento Econômico e Social, destacando que o relatório e o voto que fundamentam a deliberação podem ser acessados por meio do endereço eletrônico www.tcu.gov.br/acordaos e que, caso tenham interesse, o Tribunal pode encaminhar-lhes cópia desses documentos;
1.19. arquivar o presente processo, com fundamento no art. 169, inciso III, do Regimento Interno do TCU."
3.	É o Relatório.

Orlindo Francisco Borges (16.954/OAB-ES), Guilherme Soares Vila Lima (50798/OAB-DF) e outros, representando Eco101 Concessionaria de Rodovias S.A.

Não atuou.

REPRESENTAÇÃO. CONTRATO DE CONCESSÃO DA BR-101/ES/BA. IRREGULARIDADES TRATADAS NA SCN TC 010.482/2016-4. APENSAMENTO DEFINITIVO. CIÊNCIA AO REPRESENTANTE

REPRESENTAÇÃO (REPR)

Secretaria de Fiscalização de Infraestrutura Rodoviária e de Aviação Civil (SeinfraRod).

Inicialmente, registro que atuo nestes autos em sucessão ao Ministro Raimundo Carreiro (art. 153 do RI/TCU) , relator da LUJ referente ao setor rodoviário no biênio 2019/2020 (peça 26) .
2.	Conforme assentado no relatório precedente, trata-se de representação, com pedido de medida cautelar, formulada pelo Exmo. Senador Fabiano Contarato, em face de possíveis irregularidades relacionadas à aprovação de reajustes de tarifa básica de pedágio (TBP) na concessão da rodovia BR-101/ES/BA, administrada pela Eco101 Concessionária de Rodovias S.A., durante o ano de 2019 (peças 1 e 3) .
3.	Em sua primeira instrução nos autos (peça 27) , a Secretaria de Fiscalização de Infraestrutura Rodoviária e de Aviação Civil (SeinfraRodovia) apontou a existência de outros processos de fiscalização da concessão da BR-101/ES/BA, que se encontravam em fase recursal (TC Processo 010.482/2016-4 e TC Processo 012.831/2017-4) . Na mesma assentada, após perquirir os processos administrativos da ANTT referentes à revisão tarifária da concessão no ano de 2019 (6ª revisão ordinária e 7ª extraordinária) , a unidade técnica propôs não acolher o pedido de medida cautelar, face à inexistência do fumus boni iuris e à presença do periculum in mora reverso (peça 27, p. 11) .
4.	No Despacho de 19/6/2019 (peça 29) , o então relator promoveu a oitiva da ANTT e da concessionária Eco101 para que apresentassem esclarecimentos sobre os eventuais descumprimentos das cláusulas contratuais e ausência de providências efetivas, por parte da Agência, para exigir a realização dos investimentos vinculados ao contrato.
5.	Após a realização das medidas saneadoras, a SeinfraRodovia instruiu o processo no mérito, apresentando as seguintes conclusões (peça 55, p. 11) , verbis:
49. Com relação ao processo de avaliação das obrigações contratuais, verificou-se que, embora o processo 50500.321627/2019-57 ainda esteja em curso, há indícios de que a Eco101 apresenta baixa performance no adimplemento das obrigações contratuais, mas que, contudo, a ANTT não efetua as medidas que estão ao seu alcance para reverter esse quadro, razão pela qual entende-se que a Agência deve avançar nas medidas de enforcement que estão ao seu alcance (parágrafos 18-31) . 
50. A respeito do processo de revisão tarifária de 2019, as questões apontadas na instrução anterior foram adequadamente tratadas no voto 70/2019-DDB, não havendo nada a reparar no momento (parágrafos 32-39) . 
51. No tocante à revisão quinquenal da concessão, o processo 50501.307517/2018-91 "segue em andamento", configurando uma excessiva mora na condução da revisão quinquenal, razão pela qual entende-se cabível determinar à ANTT que informe quais as medidas que estão pendentes para a conclusão do correspondente processo administrativo (parágrafos 40-45) . 
52. Tal situação conduz à procedência parcial da representação e ao seu arquivamento (parágrafo 46) .
6.	Por fim, propõe conhecer a presente representação, considerá-la parcialmente procedente, expedir determinações para a ANTT e arquivar o processo.
7.	Passo a deliberar.
8.	A representação há de ser conhecida pois satisfeitos os requisitos de admissibilidade constantes nos arts. 235 e 237, III, do Regimento Interno deste Tribunal, e no art. 103, § 1º, da Resolução - TCU 259/2014.
9.	Quanto ao mérito, verifico que as irregularidades nas revisões da tarifa de pedágio no ano de 2019 não podem ser tratadas de forma apartada das apurações da SCN TC Processo 010.482/2016-4, que cuia de inexecuções contratuais no Contrato de concessão da BR-101/ES/BA. O processo foi julgado por meio do Acórdão 1447/2018-TCU-Plenário, relator Ministro Augusto Nardes, posteriormente ratificado pelo do Acórdão 2.264/2021, de 22/9/2021, conforme Voto Revisor do Ministro Walton Alencar Rodrigues.
10.	Como assentado pela Seinfra, o referido Acórdão 1447/2018-TCU-Plenário, por estar com os efeitos suspensos no ano de 2019, pendente de apreciação de recurso de reexame no TCU, não foi considerado na revisão do 6º ano (peça 55, p. 10) .
37. Relativamente à aderência da revisão ao disposto no item 9.3.8 do Acórdão 1447/2018-TCU-Plenário, consta no voto 70/2019-DDB que tal deliberação não foi considerada nos efeitos da revisão efetuada, haja vista não existir decisão terminativa do TCU sobre o assunto. 
38. De fato, verifica-se que o relator do processo considerou os pedidos de reexame admissíveis "na forma proposta pela Unidade Técnica" (TC Processo 010.482/2016-4, peça 178) , cujo exame de admissibilidade por parte da Serur propôs a suspensão dos efeitos do item 9.3.8, dentre outros (TC Processo 010.482/2016-4, peças 173-175) . Após exame de mérito dos recursos (4/12/2019) e manifestação do MP/TCU (6/4/2020) , o processo encontra-se aguardando pronunciamento do relator do recurso (Min. Raimundo Carreiro) para posterior apreciação pelo Plenário. Assim, forçoso reconhecer que não é exigível a aderência da revisão tarifária de 2019 à precitada deliberação. 
39. Nessa conformidade, entende-se que as questões apontadas na instrução anterior a respeito da revisão de 2019 foram adequadamente tratadas no voto 70/2019-DDB, não havendo nada a reparar no momento.
11.	Constato, portanto, que a não observância do Acórdão 1447/2018-TCU-Plenário, que determinou, em seu item 9.3.8, a promoção do reequilíbrio econômico-financeiro do contrato de concessão, em decorrência de investimentos não-executados até o 5º ano de concessão, prejudicou a análise do caso concreto.
12.	Não obstante, na apreciação do recurso de reexame ao referido julgado, por meio do Acórdão 2264/2021-TCU-Plenário, o Tribunal verificou a publicação da Resolução-ANTT 5.850/2019, em 16/7/2019, que normatizou procedimentos referentes ao reequilíbrio econômico-financeiro dos contratos de concessão rodoviária.
13.	Em decorrência, o Acórdão revisor já expediu determinações à unidade técnica para que avaliasse o cálculo de alterações na tarifa básica de pedágio (TBP) da BR-101/ES/BA, diluindo eventuais descontos no período remanescente da concessão, em razão de reequilíbrio contratual:
Acórdão 2264/2021-TCU-Plenário. 9.2. determinar à Secretaria de Fiscalização de Infraestrutura Rodoviária e de Aviação Civil que constitua processo apartado, com tramitação prioritária, para avaliar os seguintes tópicos: 
9.2.1. a regulamentação promovida pela ANTT, por meio da Resolução-ANTT 5.850/2019 e outros instrumentos normativos, verificando especialmente se o cálculo de alterações da tarifa básica de pedágio (TBP) , em razão de reequilíbrio contratual, diluindo eventuais descontos no período remanescente da concessão cumpre os arts. 9º, § 4º, e 23, parágrafo único, da Lei 8.987/1995, levando em conta as irregularidades apontadas no Contrato de Concessão da BR-101/ES/BA, celebrado com a Eco 101 Concessionária de Rodovias S/A, sobretudo aquela referente às reduções pífias da TBP, provocadas pela referida metodologia, que estimularam o inadimplemento, pela concessionária, das obrigações estabelecidas no PER e no cronograma de investimentos, em consonância com as demais observações contidas no voto;
14.	Com observância ao princípio da racionalidade administrativa e visando a duplicidade de esforços do Tribunal, considero procedente a presente representação, entretanto prejudicado o encaminhamento proposto pela área técnica, devendo o presente processo ser apensado, em definitivo, ao TC Processo 010.482/2016-4, nos termos dos arts. 36 e 37 da Resolução-TCU 259/2014.
15.	Dessa forma, as questões atinentes à revisão tarifária do ano de 2019 na TBP da BR-101/ES/BA devem ser tratadas em conjunto com as determinações expedidas nos Acórdão 1447/2018-TCU-Plenário. 
	Ante o exposto, VOTO no sentido de que seja adotado o Acórdão que ora submeto a este Plenário.
TCU, Sala das Sessões, em 4 de maio de 2022.
ANTONIO ANASTASIA
Relator